臺灣高等法院民事判決
109年度重上字第947號
上  訴  人  羅天源  
訴訟代理人  馮韋凱律師 
被  上訴人  顧文君  
訴訟代理人  吳錫欽律師
上列當事人間請求不動產所有權移轉登記事件，上訴人對於中華
民國109年9月24日臺灣新北地方法院109年度重訴字第20號第一
審判決提起上訴，本院於110年12月7日言詞辯論終結，判決如下
：
    主      文
一、原判決廢棄。
二、被上訴人應將如附表所示不動產所有權移轉登記予上訴人。
三、第一、二審訴訟費用均由被上訴人負擔。　　　　 
    事實及理由
一、上訴人起訴主張：
　　附表所示房地（房屋部分稱系爭房屋，與土地部分合稱系爭
    不動產）為伊所有，借名登記於被上訴人名下，然伊之戶籍
    始終設在系爭房屋，且居住在系爭房屋從未搬離，系爭不動
    產相關費用並皆由伊繳納。又系爭不動產向新北市泰山區農
    會抵押貸款之每月應繳本息，係由被上訴人之新北市○○區○○
    00000000000000號帳戶（下稱系爭帳戶）扣款支付，然上開
    帳戶存摺、印鑑及提款卡皆由伊持有保管，該帳戶內收入款
    項亦係伊之薪資、與他人間工作所得或借款，被上訴人就上
    開帳戶並無實際支配或存入任何款項。伊爰以本件起訴狀繕
    本之送達向被上訴人為終止系爭不動產借名登記法律關係之
    意思表示，並依民法第179條規定，請求被上訴人將系爭不
    動產所有權移轉登記予伊等語。因而於原審聲明：被上訴人
    應將系爭不動產所有權移轉登記予上訴人。【原審判決上訴
    人全部敗訴，上訴人不服，提起上訴】並於本院上訴聲明：
    ㈠原判決廢棄。㈡被上訴人應將系爭不動產所有權移轉登記予
    上訴人。
二、被上訴人則以：
　　伊於民國103年1月間以新臺幣（下同）590餘萬元向唐鳴華
    購買系爭不動產，並以系爭不動產向泰山區農會設定抵押貸
    款800萬元，用以清償前手唐鳴華向華南銀行抵押貸款之餘
    額559萬3,212元，以支付買賣價金，其餘款項，其中50萬元
    借予上訴人清償其債務，其中140萬元匯到伊土地銀行○○分
    行帳戶，另由伊領取40萬元現金購買家電及裝潢。又上訴人
    雖將其薪資等存入伊之系爭帳戶，然係因上訴人信用破產遭
    法扣而無法申辦帳戶，且因與伊為同居共財關係，故將薪資
    等存入系爭帳戶以供雙方共同生活，及幫忙負擔對泰山區農
    會之貸款債務，與借名登記無關。再者，唐鳴華於原審之證
    詞僅能證明其與上訴人就系爭不動產之借名登記關係，無法
    證明兩造就系爭不動產亦有借名登記關係。至上訴人固提出
    有系爭不動產之水電、瓦斯、稅賦等費用之相關憑條，然僅
    能證明其就居住於系爭不動產內時亦有負擔系爭不動產相關
    費用之事實。上訴人復未能舉證其於伊登記為系爭不動產所
    有權人之初與伊有借名登記互相表示意思一致，則自無主張
    終止借名登記關係，而依民法第179條規定請求伊將系爭不
    動產所有權移轉登記予上訴人等語，資為抗辯。並於本院答
    辯聲明：上訴駁回。
三、本件經整理並與兩造協議簡化爭點後，確認兩造不爭執事項
    如下（見本院卷二第193至194、238頁）：　　
  ㈠系爭不動產自系爭房屋辦理第一次所有權登記而均登記為上
    訴人之父羅堯庭所有（見原審卷一第126頁、本院卷一第101
    頁）後，歷經93年12月3日移轉登記予張德福、94年1月18日
    移轉登記予林俊雄、97年12月11日移轉登記予劉明奇、98年
    11月4日移轉登記予蕭義韋、99年8月3日移轉登記予楊偉志
    、100年6月8日移轉登記予唐鳴華、103年2月26日移轉登記
    予被上訴人，及歷次設定抵押權，詳如原審卷一第127至137
    頁之異動索引及本院卷二登記資料。
  ㈡被上訴人至遲自97年起居住系爭房屋，到108年初，而上訴人
    則在被上訴人居住系爭房屋前，即住在系爭房屋，至108年
    初。
  ㈢系爭不動產於103年2月26日以買賣名義移轉登記為被上訴人
    所有，同時由被上訴人以系爭不動產為泰山區農會設定擔保
    最高限額960萬元之抵押權而貸款800萬元，其中所貸559萬3
    212元係由泰山區農會直接轉帳清償前以唐鳴華名義及以系
    爭不動產為華南銀行設定抵押權貸款之債務。
  ㈣上訴人受僱於鴻卓公寓大廈管理維護股份有限公司、聚星保
    全股份有限公司之薪資，自103年3月起至109年間均匯入被
    上訴人泰山區農會帳戶（見原審卷一第259至331頁）。
  ㈤系爭不動產移轉登記予被上訴人後，以被上訴人名義向泰山
    區農會設定擔保抵押權貸款之還款帳戶（本院卷一第337至3
    89頁），其中註明鴻卓公寓、鴻卓保全、聚星保全公司及薪
    資（或薪津）之轉帳入款，係上訴人之薪資，另由羅家康（
    上訴人之子）、施秀如（上訴人之表妹）、蔡采樺（蔡門府
    之姊）及黃金鶴（陳仁傑之女友）之轉入或匯入款項，均係
    與上訴人之關係而轉入或匯入。
四、本院之判斷：
　　上訴人主張系爭不動產為其所有，僅係借用被上訴人名義登記，其已終止系爭借名登記關係，依民法第179條規定，請求被上訴人將系爭不動產所有權移轉登記予其等情，為上訴人所否認，並以前詞置辯。是本件應審究之兩造主要爭點即為：㈠兩造就系爭不動產，是否有上訴人主張之借名登記關係？㈡上訴人主張終止借名登記關係，並依民法第179條規定請求被上訴人移轉系爭不動產所有權予上訴人，有無理由？
　㈠按稱借名登記者，謂當事人約定一方將自己之財產以他方名
    義登記，而仍由自己管理、使用、處分，他方允就該財產為
    出名登記之契約，其成立側重於借名者與出名者間之信任關
    係，在性質上應與委任契約同視，倘其內容不違反強制、禁
    止規定或公序良俗者，應賦予無名契約之法律上效力，並類
    推適用民法委任之相關規定（最高法院98年度台上字第990
    號裁判要旨、106年度台上字第2678號判決參照）。又借名
    登記契約為諾成契約，當事人互相表示意思一致，即能成立
    ，不以做成書面為必要（最高法院109度台上字第3240號、1
    06度台上字第1695號判決參照）。借名登記契約之成立，側
    重於借名者與出名者間之信任關係，當事人間若未訂立書面
    契約以保留證據，借名人得就客觀事實舉證，如由何人出資
    、何人管理使用收益等情形，以證明其與登記名義人間，確
    有借名登記之合意存在（最高法院107年度台上字第521號判
    決參照）。又證明借名登記契約成立之證據資料，不以直接
    證據為限，倘綜合其他情狀，證明由一方出資取得財產登記
    他方名下後，仍持續行使該財產之所有權能並負擔義務者，
    非不得憑此等間接事實，推理證明彼等間存有借名登記契約
    （最高法院105年度台上字第600號、110年度台上字第1323
    號判決參照）。而法院為判決時，應斟酌全辯論意旨及調查
    證據之結果，依自由心證判斷事實之真偽，民事訴訟法第22
    2條第1項前段定有明文。
　㈡查上訴人主張其借用被上訴人之名義登記系爭不動產前，原
    係借用唐鳴華之名義登記等情，此據證人唐鳴華於原審證述
    ：系爭房屋具體地址伊不知道，只知道景安路4號；上訴人
    是伊很好的朋友，這房子是他爸爸過世後過戶給他，因上訴
    人信用破產，且有法扣，他就拜託伊，大約在100年間起將
    房子登記在伊名下，並用伊的名字向華南銀行貸款，再由上
    訴人拿錢給伊按月繳貸款利息；後來兩年到了，因被上訴人
    是上訴人的女友，上訴人叫伊將房子過戶給她，伊就過給她
    ；伊和被上訴人從未實際談過買賣及買賣金額，是上訴人、
    被上訴人及代書到伊辦公室，他們到伊辦公室弄好講好了，
    伊只負責簽名蓋章，伊只知道要返還系爭不動產給上訴人，
    不會去看那些買賣過戶文件，至於系爭不動產要登記在何人
    名下、被上訴人是否借名登記，均與伊無關；在伊之前，上
    訴人是向人借名登記，付錢給人家，是何人伊不知道，只知
    道是人頭等語（見原審卷二第80至85頁），核與上訴人上開
    主張，悉相吻合。可知，系爭不動產原係上訴人借用唐鳴華
    名義登記，以唐鳴華名義及系爭不動產為華南銀行設定抵押
    權之貸款，實際上亦係上訴人負責繳納，嗣唐鳴華係依上訴
    人要求而在辦理移轉登記之文件上簽名蓋章，其並未與被上
    訴人談論過系爭不動產之買賣。
　㈢被上訴人於本院訊問時雖稱：伊應該是以590幾萬元向唐鳴華
    購買系爭不動產，伊跟唐鳴華就像兄妹一樣，是唐鳴華說要
    賣房子，伊當時住那邊，伊就跟他說，伊沒什麼錢，看他貸
    款餘額剩多少，就用那個價格賣給伊，本來他還不願意賣，
    伊跟他講了3、4個月後，有一天他突然說願以系爭不動產向
    華南銀行貸款餘額賣給伊云云（見本院卷一第162至163頁）
    。然此不僅與上開唐鳴華所證述其未曾與被上訴人談論過系
    爭不動產之買賣等情不符，且嗣以系爭不動產為泰山區農會
    設定抵押權及以被上訴人名義貸款，而償還以唐鳴華名義向
    華南銀行貸款之餘額亦僅559萬3,212元，有系爭帳戶存摺可
    參，且為兩造所不爭執（見原審卷一第263頁、上開不爭執
    事項㈢），既非被上訴人上開所稱之590餘萬元，亦非其於原
    審所稱土地及建物所有權買賣移轉契約書（俗稱公契）所載
    571萬6,229元及25萬2,242元、合計596萬8,471元之價格（
    見原審卷二第22、31至39頁，上開公契所載土地價格571萬6
    ,229元，實係土地公告現值《10,780.51平方公尺應有部分4
    2/10000103年1月之每平方公尺公告現值12萬6,247元≒571
    萬6,229元，見本院卷第115頁》；另上開公契所載建物價格2
    5萬2,242元，則與房屋課稅現值相近《見本院卷一第139頁》
    ），可見被上訴人對於系爭不動產之購買價格前後說詞不一
    ，況且被上訴人所稱泰山區農會代償華南銀行貸款餘額559
    萬3,212元，與其公契上所載購買價格596萬8,471元之差距
    ，即37萬5,259元如何交付（見本院卷一第163頁），其亦未
    能舉證以實其說。則被上訴人所稱其向唐鳴華購買系爭不動
    產及買賣價格商議之情，已難遽採。
　㈣況系爭不動產於103年2月26日以買賣為原因，自唐鳴華名下
    移轉登記為被上訴人所有，同時由被上訴人以系爭不動產為
    泰山區農會設定抵押權而貸款800萬元等情，為兩造所不爭
    執（見上開不爭執事項㈢）。而上開以被上訴人之名義向泰
    山區農會設定抵押權貸款，即使系爭土地僅以公告現值估計
    ，泰山區農會就系爭不動產之評估總價仍達982萬0,476元，
    並按土地、房屋、公設及車位不同放款率計算結果，擔保放
    款總值亦達812萬8,006元，有泰山區農會109年12月31日新
    北泰農信字第1090201118號函及所附貸款價值評估資料可憑
    （見本院卷一第49至79頁）。足見，系爭不動產於移轉登記
    至被上訴人名下時，其市場客觀價值應至少有泰山區農會評
    估其願擔保放款之數額812萬8,006元，且被上訴人自陳：2
    年前看到同社區在賣房子，大概賣1,000多萬元，伊找人來
    估價，大概是一坪35萬元左右，所以系爭房子應該價值也有
    1,200萬元等語（見本院卷一第166頁）。被上訴人卻稱其以
    590餘萬元或公契上所載596萬8,471元之價格向唐鳴華購得
    ，然其隨即向金融機構貸得800萬元，即顯然悖於交易常情
    ，被上訴人亦未能就其此部分主張舉證以實其說。益徵證人
    唐鳴華前揭證述系爭不動產原係上訴人借其名義登記，其只
    是要將系爭不動產返還上訴人，其並未與被上訴人談論系爭
    不動產買賣及買賣金額等節，應屬可採。
　㈤唐鳴華既未與被上訴人談論系爭不動產買賣及買賣價金，渠
    等自無可能就系爭不動產達成買賣契約之意思合致，則被上
    訴人受移轉登記為所有權人，即非本於向唐鳴華購買之原因
    。而被上訴人所稱其向唐鳴華購得系爭不動產一節，顯非實
    情。證人即被上訴人之妹妹顧文華於原審固證述：系爭不動
    產係其姊姊即被上訴人所購買，伊係聽姊姊告知云云（見原
    審卷二第12頁），惟其既係聽聞被上訴人所告知，而被上訴
    人主張其向唐鳴華購買系爭不動產，並非實情，業如前述，
    乃證人顧文華之證詞自亦無從佐證被上訴人之主張。又如前
    揭證人唐鳴華所證述，唐鳴華係因與上訴人間之借名登記關
    係，依上訴人要求而在辦理移轉登記予被上訴人之文件上簽
    名蓋章，而將系爭不動產移轉登記至被上訴人名下，兩造係
    與代書到伊辦公室處理等情，可見，系爭不動產自唐鳴華移
    轉登記至被上訴人名下，係唐鳴華應上訴人之指定所為。查
    兩造於系爭不動產登記為被上訴人所有時，係共同居住在系
    爭房屋，復於108年1月間分手而均離去系爭房屋，為兩造所
    不爭（見本院卷一第159、161頁、上開不爭執事項㈡）。而
    上訴人主張其與被上訴人間就系爭不動產係借名登記關係，
    則係以被上訴人名義及系爭不動產為泰山區農會設定抵押權
    貸款之債務係由其繳納，且還款之系爭帳戶存摺及印鑑暨提
    款卡均由其掌管等節為據，並提出其所保管自103年1月開戶
    時起至109年2月間之系爭帳戶存摺6本為證（見原審卷一第2
    59至331頁、本院卷一第241至242、307至389頁）。經查：
　⒈上訴人所提出之系爭帳戶存摺，其中存入金額項目中註記鴻
    卓或鴻卓公寓（或轉入帳號為000000000）、鴻卓保全、薪
    資或薪津、聚星保全股份有限公司之轉帳或匯款入款，均係
    上訴人薪資，另由訴外人羅家康（上訴人之子，轉帳帳號00
    0000000）、施秀如（上訴人之表妹）、蔡采樺（蔡門府之
    姊姊，轉帳帳號000000000）及黃金鶴（陳仁傑之女友，轉
    帳帳號000000000）之轉入或匯入款項，亦均係因與上訴人
    之關係而轉入或匯入之款項等情，有鴻卓公寓大廈管理維護
    有限公司（下稱鴻卓公司）110年9月29日（110）鴻字第000
    000000號及110年11月5日（110）鴻字第110110501號函所附
    上訴人薪資資料、羅家康、蔡采樺、黃金鶴之上開帳號帳戶
    存摺、彰化商業銀行股份有限公司110年9月29日彰作管字第
    00000000000-0號函及所附蔡采樺上開帳戶基本資料、聯邦
    商業銀行110年9月30日聯業管（集）字第11010347942號函
    及所附羅家康上開帳戶基本資料、鴻卓公司之泰山區農會帳
    號0000000000000號帳戶存摺、聚星保全股份有限公司110年
    10月22日（110）星業字第11101022001號函所附資料可稽（
    見本院卷二第7至71、75至83、93至101、109、125至129、1
    81至183頁），且為兩造所不爭執，堪信屬實。則合計上訴
    人之薪資及可證明與其有關係之轉帳或匯入金額，合計達64
    8萬1,282元（尚不包括未能證明入款來源部分），占上開存
    摺所示全部入款合計約828萬0,657元將近八成（若扣除本院
    卷二第137至139頁所列現金存入，而未能查得入款來源之合
    計約97萬6,300元，則上訴人或與其有關之存入款項所占比
    例，更將近九成），而此期間之泰山區農會被上訴人名義貸
    款之本息還款扣繳金額，則僅合計278萬8,838元。則上訴人
    稱被上訴人之泰山區農會貸款債務係由其繳納等情，已非無
    據。
　⒉若再逐筆細究上開泰山區農會貸款，於每月還款本息扣款前
    所存入供扣繳之款項，至少於103年5月27日、8月27日、10
    月27日、12月27日、104年1月27日、2月27日、3月27日、4
    月27日、8月27日、105年1月7日、4月7日、6月8日、8月5日
    、10月5日、11月3日、11月27日、106年2月8日、3月7日、4
    月5日、5月2日、5月27日、7月6日、7月27日、8月27日、11
    月2日、12月5日、107年1月15日、1月27日、1月29日、4月1
    0日、4月27日、5月29日、6月27日、8月2日、11月12日、11
    月13日、12月7日、108年1月10日、3月8日、4月7日、4月10
    日、5月26日、5月27日、6月2日、6月27日、7月27日、10月
    21日、11月8日、12月15日、12月29日、109年2月3日及2月9
    日之泰山區農會扣款，合計181萬0,727元，均可確認係由上
    開上訴人之薪資及與其有關之轉帳或匯入金額所支應（尚不
    包括泰山區農會核貸之800萬元，其中140萬元於103年3月6
    日先匯至被上訴人台灣土地銀行股份有限公司○○分行帳戶，
    然於103年6月23日、6月30日、7月25日、9月29日陸續匯回1
    5萬元、10萬元、5萬元及1萬5,000元，合計31萬5,000元，
    分別供103年6月27日及7月27日各4萬0,150元及供103年9月2
    9日1萬5,510元、合計9萬5,810元之扣款，核係以所貸得款
    項繳納貸款本息，此經核對本院卷一第137至138、307至312
    頁足知）。被上訴人嗣雖主張於上開存摺期間，有17個月之
    扣繳金額及2個月之部分扣繳金額合計約70萬餘元係由其存
    入云云（見本院卷二第213至214頁），惟此為上訴人所否認
    （見本院卷二第238頁）。而經核對被上訴人上開主張存入
    款項，俱係「現金存入」，此有上開帳戶存摺可知。惟被上
    訴人對於上開帳戶存摺交易明細中有那些係其自己或其親友
    存入，其先表明已不記得（見本院卷二第193頁）；嗣經本
    院調查系爭帳戶各筆入款來源，泰山區農會回覆上開有摺現
    金存款無法查得存款人身分後（見本院卷二第137至139、14
    1至161頁），被上訴人方於準備程序終結後稱上開現金存入
    均係其所為云云，不僅前後不一，且未舉證以實其說，上開
    系爭帳戶存摺復均在上訴人持有中，則被上訴人此部分抗辯
    ，已難遽採。
　⒊再參酌有關被上訴人名義之貸款本息扣款情況，被上訴人固
    係設定抵押權擔保之系爭不動產登記所有權人及貸款名義人
    ，然系爭帳戶可經查證入款來源者，絕大部分係上訴人之薪
    資或與上訴人有關之款項，且就每月應付貸款本息，大部分
    備供泰山區農會扣繳之入款，亦係上訴人薪資或與其有關之
    入款，而可證明係被上訴人入款甚至係其以自有資金備供泰
    山區農會貸款本息扣款者，反而付之闕如。則據被上訴人以
    系爭不動產設定抵押權貸款、卻由上訴人保管該還款帳戶存
    摺並陸續提供資金供泰山區農會扣繳本息之情況而言，上訴
    人顯較積極提供資金以供泰山區農會扣繳，即上訴人更加在
    意系爭不動產之保全。從而，上訴人主張該貸款本息係其繳
    納，而供泰山區農會設定抵押權擔保之系爭不動產，實係其
    借用被上訴人之名義登記，其方係系爭不動產之實質所有權
    人，已非無稽。而被上訴人非本於向唐鳴華購買之原因而受
    移轉登記為系爭不動產之所有權人，唐鳴華在辦理移轉登記
    之文件上簽名蓋章，係因其要將系爭不動產返還予上訴人，
    業如前述；然上訴人未由唐鳴華移轉登記為系爭不動產所有
    權人，而係將系爭不動產自唐鳴華名下移轉登記予被上訴人
    ，後續復長期備供資金清償被上訴人之貸款債務。綜此以觀
    ，上訴人主張系爭不動產於103年2月26日以買賣之名義，自
    唐鳴華名下移轉登記為被上訴人所有，係本於其向被上訴人
    借用名義登記之借名登記關係，應堪認定屬實。
　㈥系爭不動產既係本於上訴人借用被上訴人名義之借名登記關
    係而登記在被上訴人名下，在性質上應與委任契約同視，並
    類推適用民法委任之相關規定。乃上訴人以本件起訴狀繕本
    之送達，作為終止借名登記關係之意思表示，並於借名登記
    關係終止後，主張被上訴人已無法律上之原因，而受有系爭
    不動產之登記利益，依民法第179條規定，請求被上訴人將
    系爭不動產之所有權移轉登記予上訴人，即於法有據，應予
    准許。
五、綜上所述，本件上訴人依民法第179條規定，請求被上訴人
    將系爭不動產所有權移轉登記予被上訴人，核屬有據，應予
    准許。從而，原審為上訴人敗訴之判決，尚有未洽，上訴論
    旨指摘原判決不當，求予廢棄改判，為有理由，爰由本院廢
    棄改判如主文第2項所示。　　　　
六、本件事證已臻明確，兩造其餘之攻擊或防禦方法及所用之證
    據，經本院斟酌後，認為均不足以影響本判決之結果，爰不
    逐一論列，附此敘明。
七、據上論結，本件上訴為有理由，依民事訴訟法第450條、第7
    8條，判決如主文。　　　
中　　華　　民　　國　　110 　年　　12　　月　　21　　日
                  民事第六庭   
                        審判長法  官  陶亞琴
                              法  官  林俊廷
                              法  官  陳賢德
正本係照原本作成。
如不服本判決，應於收受送達後20日內向本院提出上訴書狀，其
未表明上訴理由者，應於提出上訴後20日內向本院補提理由書狀
（均須按他造當事人之人數附繕本）上訴時應提出委任律師或具
有律師資格之人之委任狀；委任有律師資格者，另應附具律師資
格證書及釋明委任人與受任人有民事訴訟法第466 條之1第1項但
書或第2項所定關係之釋明文書影本。如委任律師提起上訴者，
應一併繳納上訴審裁判費。
中　　華　　民　　國　　110 　年　　12　　月　　22　　日
　　　　　　　　　　　　    　書記官  張佳樺
附表
土地標示                             土地坐落      地目      面積  （平方公尺）  權利範圍 編號  縣市 鄉鎮市區   段 小段     地號    1 新北市 ○○區 ○○  0000-0000  10,780.51 42/10000 

建物標示        編號 建號  基地坐落  建物門牌 建築式樣主要建築材料及房屋層數 建物面積（平方公尺）   權利範圍      樓層面積  附屬建物  1  00000-000 新北市○○區○○段000000000地號 新北市○○區○○路000巷00號4樓 5層鋼筋混凝土造 4層 總面積 89.88 陽台：9.58 花台：0.39 1/1  共有部分：○○段0000-000建號，面積882.38平方公尺，權利範圍：40/10000       2 00000-000  新北市○○區○○段000000000地號 新北市○○區○○路000巷0弄0號底層 5層鋼筋混凝土造 地下層 總面積 14.59  42/10000  共有部分：○○段0000-000建號，面積882.38平方公尺，權利範圍：460/10000